臺灣高等法院臺南分院刑事判決
110年度上易字第133號
上  訴  人  臺灣臺南地方檢察署檢察官
被      告  馬文智


上列上訴人因被告毒品危害防制條例案件，不服臺灣臺南地方法
院109年度易字第1362號中華民國110年1月13日第一審判決（聲
請簡易判決處刑案號：臺灣臺南地方檢察署109年度撤緩毒偵字
第310號），提起上訴，本院判決如下：
    主  文
上訴駁回。
    理  由
壹、聲請簡易判決處刑意旨略以：被告甲○○明知甲基安非他命係
    毒品危害防制條例第2條第2項第2款所稱之第二級毒品，不
    得施用、持有，竟仍基於施用第二級毒品甲基安非他命之犯
    意，於民國108年6月17日15時、16時許，在臺南市安南區建
    平八街旁空地，以玻璃球燒烤吸食煙霧之方式，施用甲基安
    非他命1次。因認被告涉犯毒品危害防制條例第10條第2項之
    施用第二級毒品罪嫌。
貳、毒品危害防制條例第35條之1規定：「本條例中華民國一百
    零八年十二月十七日修正之條文施行前犯第10條之罪之案件
    ，於修正施行後，依下列規定處理：一、偵查中之案件，由
    檢察官依修正後規定處理。二、審判中之案件，由法院或少
    年法院（地方法院少年法庭）依修正後規定處理；依修正後
    規定應為不起訴處分或不付審理之裁定者，法院或少年法院
    （地方法院少年法庭）應為免刑之判決或不付審理之裁定。
    三、判決確定尚未執行或執行中之案件，適用修正前之規定
    。」而108年12月17日修正之毒品危害防制條例，於109年1
    月15日公布，部分條文於公布後6個月即109年7月15日生效
    施行（含第20條、23條等條文），本件被告涉嫌毒品危害防
    制條例第10條第2項之施用毒品案件，檢察官於109年9月24
    日聲請簡易判決處刑，依上開規定，法院應依現行毒品危害
    防制條例規定處理。
參、現行毒品危害防制條例第20條第3項規定，犯第10條之罪於
    觀察、勒戒或強制戒治執行完畢釋放後，3年後再犯第10條
    之罪者，適用本條前2項之規定。上開所謂「3年後再犯」，
    只要本次再犯（不論修正施行前、後）距最近1次觀察、勒
    戒或強制戒治執行完畢釋放，已逾3年者，即該當之，不因
    其間有無犯第10條之罪經起訴、判刑或執行而受影響（最高
    法院大法庭109年度台上大字第3826號裁定參照）。查：被
    告於108年6月17日15時、16時許，在臺南市安南區建平八街
    旁空地，以玻璃球燒烤吸食煙霧之方式，施用甲基安非他命
    1次，為被告坦承不諱，並有勘查採證同意書、送驗尿液編
    號與真實姓名對照表編號名冊、臺灣檢驗科技股份有限公司
    濫用藥物實驗室-高雄濫用藥物檢驗報告在卷可證。而被告
    未曾因施用毒品案件經觀察、勒戒及強制戒治，有臺灣高等
    法院被告前案紀錄表可參，自無毒品危害防制條例第23第2
    項規定，應依法追訴之適用。
肆、被告本件犯行前曾經檢察官以108年度毒偵字第1722號為附
    戒癮治療命令緩起訴處分確定，戒癮治療命令履行期間為10
    8年12月10日至109年12月9日止，然被告因於緩起訴期間內
    故意再犯他罪經檢察官聲請簡易判決處刑，戒癮治療於109
    年7月6日未完成而終結，有臺灣高等法院被告前案紀錄表可
    查。而毒品危害防制條例第24條第2項規定（108年12月17日
    雖修正公布，然尚未生效，本判決仍應適用108年12月17日
    修正公布前之規定）：「前項緩起訴處分（即附命緩起訴）
    ，經撤銷者，檢察官應依法追訴」，法文既非「依法起訴」
    ，並參考刑事訴訟法第1條第1項規定：「犯罪，非依本法或
    『其他法律』所定之訴訟程序，不得『追訴』、處罰」，且「刑
    罰」及「保安處分」同為犯罪之法律效果，則「依法追訴」
    ，除指檢察官適用刑事訴訟法所定之起訴程序外，尚包括修
    正前（後）毒品條例第20條第1項所定觀察、勒戒程序。此
    與修正後毒品條例第23條第2項規定「觀察、勒戒或強制戒
    治執行完畢釋放後，三年內再犯第十條之罪者，檢察官或少
    年法院（地方法院少年法庭）應『依法追訴』或裁定交付審理
    。」因與同條例第20條第3項配合之結果（即觀察、勒戒等
    處遇執行完畢釋放後，3年後再犯第10條之罪，始得重行觀
    察、勒戒），所稱「依法追訴」，無從包括聲請觀察、勒戒
    者有別，尚不得援引修正後毒品條例第23條第2項之規定，
    而謂修正前毒品條例第24條第2項之「依法追訴」，必需排
    除修正後毒品條例第20條聲請觀察、勒戒規定之適用。且修
    正前毒品條例第24條第2項所稱「緩起訴處分」經撤銷者，
    其撤銷原因非一，若係因違法或不當經再議程序，由上級檢
    察機關撤銷時，本應回復未為緩起訴處分前之狀態，由檢察
    官續行偵查，視個案之證據，為適當之處分，要不得強解為
    應「依法起訴」，認無再次聲請法院裁定觀察、勒戒之必要
    （最高法院109年度台上大字第3536號提案裁定意旨參照）
    。而毒品危害防制條例於97年4 月30日修正公布、同年10月
    30日施行後，對於犯該條例第10條第1 項、第2 項之施用第
    一級或第二級毒品罪者，進入司法程序之戒癮治療方式，係
    採取第20條第1 項、第2 項規定「觀察、勒戒或強制戒治」
    及第24條第1項所定「附命完成戒癮治療之緩起訴處分」（
    按本條雖於109年1月15日修正公布，然尚未生效施行）（下
    稱「附命緩起訴」）雙軌制，其目的同在給予施用毒品者戒
    毒自新機會。是以，被告既同意參加「戒癮治療」，並由檢
    察官採行「附命緩起訴」方式，且完成「附命緩起訴」所採
    用之戒癮治療完畢，自毋庸復行採取「觀察、勒戒或強制戒
    治」方式，重啟戒除毒癮以代替刑罰之處遇程序。又該條例
    第20條第3項規定（按此部分規定業經修正為3年，以下均同
    ），依第2項規定為觀察、勒戒或強制戒治執行完畢釋放後
    ，「五年」後再犯第10條之施用第一級或第二級毒品罪者，
    適用第1項、第2項之觀察、勒戒或強制戒治規定；第23條第
    2 項規定，觀察、勒戒或強制戒治執行完畢釋放後，「五年
    」內再犯施用第一級或第二級毒品罪，應依法追訴。亦即被
    告於觀察、勒戒或強制戒治執行完畢釋放後，「五年」內再
    犯施用第一級或第二級毒品罪，不再適用「觀察、勒戒或強
    制戒治」以代替刑罰之處遇程序。被告既完成「附命緩起訴
    」之戒癮治療，事實上已接受等同「觀察、勒戒或強制戒治
    」執行完畢之處遇，如於該條例第23條第2 項所定「五年」
    內，再犯施用第一級或第二級毒品罪，顯現其再犯率甚高，
    原規劃之「附命緩起訴」並完成戒癮治療處遇制度功能，已
    經無法發揮成效，而無再次接受「觀察、勒戒或強制戒治」
    處遇之必要。倘被告經「附命緩起訴」，且完成戒癮治療後
    ，因其事實上已接受等同「觀察、勒戒或強制戒治」執行完
    畢釋放之處遇，「五年」內再犯施用第一級或第二級毒品罪
    ，顯見其再犯率甚高，自應依該條例第23條第2 項規定之相
    同法理，逕行追訴（提起公訴或聲請簡易判決處刑），而無
    再依該條例第20條第1項重行聲請觀察、勒戒或強制戒治之
    必要。再者，被告施用第一級或第二級毒品罪，經裁定觀察
    、勒戒或強制戒治程序者，既係以「觀察、勒戒或強制戒治
    」執行完畢釋放後，起算上開「五年」內再犯之期間，則被
    告係經「附命緩起訴」，依同一法理，應以經「附命緩起訴
    」並完成戒癮治療後，而非以「附命緩起訴」確定之日，起
    算該「五年」內再犯之期間（最高法院109年度台非字第77
    號判決意旨參照）。是以，毒品危害防制條例雖採「觀察、
    勒戒或強制戒治」、「附命完成戒癮治療之緩起訴處分」雙
    軌制，然如被告經「附戒癮治療命令緩起訴」，仍須於戒癮
    治療完成後後，方生事實上已接受等同「觀察、勒戒或強制
    戒治」執行完畢釋放之效力，而得依毒品危害防制條例第23
    條第2 項規定之相同法理，提起公訴或聲請簡易判決處刑，
    反之，如被告並未完成戒癮治療，即不生事實上替代「觀察
    、勒戒及強制戒治」之效，亦不得適用毒品危害防制條例第
    23條第2 項規定之法理提起公訴。則被告本件既未完成戒癮
    治療，即無何事實上已接受等同「觀察、勒戒或強制戒治」
    執行完畢釋放之效力，檢察官就被告本件犯行聲請簡易判決
    處刑，違背程序規定。
伍、駁回上訴之理由
一、原判決以檢察官聲請簡易判決處刑，違背程序規定，適用刑
    事訴訟法第452條、第303條第1款、第307款規定，改依通常
    程序審理後，判決公訴不受理。檢察官上訴意旨略以：毒品
    危害防制條例對於進入司法程序之戒癮治療方式，採取「觀
    察、勒戒或強制戒治」及「附命緩起訴」雙軌制，其目的在
    給予施用毒品者戒毒自新機會。被告既同意參加戒癮治療，
    由檢察官採行「附命緩起訴」方式，此後「附命緩起訴」經
    撤銷，自不能再改採「觀察、勒戒或強制戒治」方式，重啟
    處遇程序。是該條例第24條乃一般刑事訴訟程序之例外規定
    ，屬刑事訴訟法第1條第1項規定之「其他法律所定之訴訟程
    序」；而該條第2項規定「前項（第1項）緩起訴處分，經撤
    銷者，檢察官應依法追訴」，已明示施用毒品案件於撤銷緩
    起訴處分後之法律效果為「依法追訴」，此乃因被告事實上
    已接受等同「觀察、勒戒」之處遇，惟其竟未能履行該條件
    ，自應於撤銷緩起訴處分後就前案依法起訴，而無再次聲請
    法院裁定觀察、勒戒之必要。易言之，「附命緩起訴」後3
    年內再犯施用第一級或第二級毒品者，因其事實上已接受等
    同「觀察、勒戒」處遇，顯見再犯率甚高，原規劃之制度功
    能已無法發揮成效，自得依毒品條例第23條第2項或第24條
    第2項規定之相同法理，逕行提起公訴，而無再依毒品條例
    第20條第1項重為聲請觀察、勒戒之必要。本件被告前因施
    用毒品案件，經檢察官以108年度毒偵字第1722號為附命戒
    癮治療緩起訴處分確定，已接受等同「觀察、勒戒」之處遇
    ，嗣緩起訴處分經撤銷而分本案偵辦，自應依法起訴，原審
    判決公訴不受理難認合法等語。
二、本院查：㈠目前毒品危害防制條例（指第24條第2項規定修正
    尚未生效前）對於施用毒品者固採「觀察、勒戒或強制戒治
    」、「附命完成戒癮治療之緩起訴處分」雙軌制，然適用附
    戒癮治療命令緩起訴處分者，仍應以完成戒癮治療方生事實
    上等同接受「觀察、勒戒或強制戒治」之效，並非一經檢察
    官為附戒癮治療命令緩起訴即生此效果，而本件被告雖經檢
    察官為附戒癮治療命令緩起訴處分確定，然戒癮治療並未完
    成，已如上述，自無上訴意旨所稱，等同已接受「觀察、勒
    戒」，而得於撤銷緩起訴處分後，逕行起訴。㈡109年1月15
    日修正公布、同年7月15日施行之毒品危害防制條例第35條
    之1第2款前段所稱「依修正後規定處理」，就本次再犯第10
    條之罪，距最近1次觀察、勒戒或強制戒治執行完畢釋放後
    ，已逾3年者，法院得視個案情形，就依職權裁定令被告入
    勒戒處所觀察、勒戒，或依刑事訴訟法第303條第1款規定為
    不受理之判決，擇一適用（最高法院109年度台抗大字第177
    1號裁定意旨參照），原判決以檢察官聲請簡易判決處刑違
    背程序規定，判決不受理，亦與上開最高法院大法庭裁定意
    旨無違。
三、綜上，原判決以檢察官聲請簡易判決處刑違背程序規定，改
    依通常程序審理後，不經言詞辯論而判決公訴不受理，核無
    違誤，檢察官之上訴為無理由，應予駁回，並不經言詞辯論
    為之。
陸、應適用之法律：刑事訴訟法法第368條、第372條。　　
本案經檢察官周盟翔聲請簡易判決處刑及提起上訴。
中　　華　　民　　國　　110 　年　　3 　　月　　30　　日
                  刑事第一庭    審判長法  官  楊清安
                                      法　官  陳珍如
                                      法  官  蕭于哲
以上正本證明與原本無異。
不得上訴。
                                      書記官　徐振玉
中　　華　　民　　國　　110 　年　　3 　　月　　30　　日